```{r, include=FALSE}
library(tidyverse)
library(phytopathologyr)
```



# Índice de Velocidade do Crescimento Micelial - IVCM {#ivcm}

Complementar a AACCM, avalia a velocidade média do crescimento micelial. Pode ser utilizado quando as curvas de progresso tem duração diferentes.


Retomando o exemplo da Figura \@ref(fig:curvaprog), o IVCM é calculado pela seguinte fórmula: 



$$
IVCM =  \sum ((X_{i+1}-X_i) \cdot (T_{i+1}-T_i))
$$

No software R, existe a função `mvi` do pacote `phytopathologyr` que efetua este cálculo

A função precisa de dois vetores:

1. Tempo em que cada medida foi realizada (no exemplo abaixo, dias após a repicagem da colônia).
2. Quantificação da doença (no exemplo abaixo, o diâmetro da colônia em cada tempo.)

```{r}
tempo <- c(0, 1, 2, 3, 5, 6, 7, 8)
diam <- c(0.5, 0.6, 0.7, 1.2, 3.1, 5.2, 6.6, 8.8)
library(phytopathologyr)
mvi(y = diam, time = tempo)
```

## Como utilizar o IVCM na análise de experimentos

 O IVCM segue a mesma lógica utilizada no cálculo da AACCM. Para mais detalhes, consulte o item \@ref(aaccmexp).


```{r, include=FALSE}
dados_ivcm <- readxl::read_excel("data/pareamento.xlsx", skip = 6)

library(dplyr)
library(tidyr)

dados_ivcm <- dados_ivcm %>%
  select(!starts_with("x")) %>%
  pivot_longer(3:length(.), names_to = "tempo", values_to = "diametro") %>%
  mutate(tempo = as.numeric(tempo))
```

O cálculo do IVCM para cada repetição de cada tratamento é feito com a função `mvi` do pacote `phytopathologyr`: 

```{r}
library(phytopathologyr)
dados_ivcm <- dados_ivcm %>%
  group_by(trat, rep) %>%
  summarise(ivcm = mvi(diametro, tempo)) %>%
  ungroup()
```

```{r, echo=FALSE}
dplyr::glimpse(dados_ivcm)
```


Por fim, o resultado destes cálculos pode ser salvo para utilização nas análises posteriores. O formato *.csv* é idela para salvar, visto que sua importação pelo R é facilmente executado e pode ser aberto em qualquer computador para leitura.

```{r}
readr::write_csv2(dados_ivcm, "data/ivcm.csv")
```
