```{r, include=FALSE}
library(tidyverse)
library(survival)
```



# Análise de sobrevivência {#surv}

Na análise de sobrevivência a variável dependente é o tempo até ocorrência de determinado evento. Compara-se a rapidez com que ocorreu determinado evento, ao contrário de comparar as percentagens de ocorrência deste evento ao final de determinado tempo.

É a técnica ideal para analisar respostas binárias (ter ou não ter um evento) em estudos temporais.


No momento da análise, podem haver indivíduos censurados, isto é, que não desenvolveram o evento até o fim do tempo de observação do estudo (independentemente do motivo).

## Curva de sobrevivência de Kaplan-Meier

As curvas apresentam uma forma de “escada”. No eixo vertical está a porcentagem de sobrevivência, ou seja, a probabilidade de não ocorrer o evento.




## Exemplo de uma Análise de Sobrevivência

Considere os dados presentes na planilha [surv.xlsx](data/surv.xlsx).

Os dados representam a germinação de escleródios de *S. rolfsii* submetidos a tratamentos com óleo essencial de Cravo a 5000 ppm em diferentes tempos (30, 90 e 180 minutos).

A organização da planilha deve ser feita rigorosamente desta forma:
 
 * 1ª coluna: nome dos tratamentos;
 * 2ª coluna: número das repetições;
 * 3ª coluna: número de indivíduos em cada repetição;
 * 4ª coluna em diante: número de indivíduos que apresentaram o evento estudado com o nome das colunas representando o tempo;
 * Última coluna: números de indivíduos censurados.

Caso esta organização seja seguida rigorosamente, podemos utilizar a função [`surv_data`](script/surv_data.R) para preparar os dados para a Análise de sobrevivência.


```{r}
source("script/surv_data.R")
sobrev <- readxl::read_excel("data/surv.xlsx", skip=2) %>% surv_data()
```


Iniciamos então a análise com o pacote `survival`:

```{r}
library(survival)
an_sobrev <- survfit(Surv(time, status)~trat, data=sobrev)
an_sobrev
summary(an_sobrev, censored = TRUE)
```

Comparação pareada (pairwise) entre duas curvas de sobrevivência utilizando o teste G-rho (logrank test).

No exemplo abaixo, testou-se a diferença entre os tratamentos *TETS030* e *CR030*.


```{r}
sobrev %>% filter(trat=="TEST030" | trat=="CR030") %>% 
survdiff(Surv(time, status) ~ trat, data = .)
```

E as curvas de sobrevivência podem ser plotadas com o pacote `ggplot2`, utilizando a geometria `geom_step`.


```{r}

 g <-
    data.frame(trat=summary(an_sobrev, c = T)$strata,
          time=summary(an_sobrev, c = T)$time,
          surv=summary(an_sobrev, c = T)$surv)

g

library(ggplot2)
g%>% filter(trat=="trat=CR030") %>% ggplot( aes(x=time, y=surv))+
  geom_step()
```

