---
title: Modelo para Análise de Variância com 1 fator
author: Prof. João B. Tolentino Jr.
output: html_document
date: "`r Sys.Date()`"
params:
  arquivo: bflor.xlsx
  fator: especie
  resposta: comprimento
  testemunha: Hb
  normalidade: TRUE
  homogeneidade: TRUE
---

```{r, include=FALSE}
library(dplyr)

# importar o arquivo

flag <- params$arquivo %>% stringr::str_detect("xlsx")

if (flag) {
  data <- readxl::read_excel(params$arquivo)
} else {
  data <- read_csv(params$arquivo)
}

data[[params$fator]] <- data[[params$fator]] %>% as.factor()

```

## Dicas iniciais

Veja mais em https://biostat.tolentino.pro.br/anova.html

1. Substitua livremente os comentários e adicione texto conforme necessário, mas cuidado ao fazer alterações dentro dos códigos em R!

2. Substituir os valores dos parâmetros (*params*) no cabeçalho rigorosamente igual aos valores digitados no arquivo.
* Caso não tenha uma testemunha (ou não queira executar o teste de Dunnett), coloque o valor deste argumento como NULL

3. O arquivo deve estar digitado no formato [Tidy](https://biostat.tolentino.pro.br/comeco.html#tidydata)

4. Extensões permitidas:
* [xlsx](https://biostat.tolentino.pro.br/comeco.html#importando-arquivos-do-excel)
* [csv](https://biostat.tolentino.pro.br/comeco.html#importar-arquivos-.csv)

5. O arquivo de dados deve estar salvo no mesmo diretório do arquivo Rmd. Para evitar erros, use um [projeto do RStudio(https://biostat.tolentino.pro.br/comeco.html#criar-um-projeto-no-rstudio)

6. Pacotes necessários: *dplyr*, *stringr*, *car*, *moments*, *emmeans*,*ScottKnott*

* Caso necessário, instale com o comando:

```r
install.packages(c("dplyr", "stringr", "car", "moments", "emmeans","ScottKnott"))
```





## Análise exploratória

Iniciamos a ANOVA com uma análise exploratória dos dados.

```{r}
data %>%
  group_by(.data[[params$fator]]) %>%
  summarise(
    n = n(),
    media = mean(.data[[params$resposta]]),
    desvpad = sd(.data[[params$resposta]]),
    var = var(.data[[params$resposta]])
  )

boxplot(data[[params$resposta]] ~ data[[params$fator]],
  ylab = params$resposta,
  xlab = params$fator
)
```

COMENTÁRIOS DA ANÁLISE EXPLORATÓRIA


## Análise de Variância

Cálculo da Análise de Variância propriamente dita.

```{r}
aov <- lm(reformulate(termlabels = params$fator, response = params$resposta), data = data)
anova(aov)
```

COMENTÁRIOS DA ANÁLISE DE VARIÂNCIA


## Verificação do pressuposto da Normalidade

```{r, eval=params$normalidade, echo=params$normalidade}
## curtose
aov %>%
  residuals() %>%
  moments::kurtosis()

## assimetria
aov %>%
  residuals() %>%
  moments::skewness()

## Teste de Shapiro-Wilk
aov %>%
  residuals() %>%
  shapiro.test()

## Gráfico dos quantis normais
aov %>%
  residuals() %>%
  qqnorm()
aov %>%
  residuals() %>%
  qqline()

## Histograma
aov %>%
  residuals() %>%
  hist()

## Ramo e folhas
aov %>%
  residuals() %>%
  stem()
```


COMENTÁRIOS DO PRESSUPOSTO DA NORMALIDADE


## Verificação do pressuposto da homogeneidade das variâncias

```{r, eval=params$homogeneidade, echo=params$homogeneidade}
## razão maior/menor desvio-padrão
data %>%
  group_by(.data[[params$fator]]) %>%
  summarise(desvpad = sd(.data[[params$resposta]])) %>%
  mutate(razao = max(desvpad) / desvpad) %>%
  arrange(desc(razao))

## boxplot condicional dos resíduos
boxplot(residuals(aov) ~ data[[params$fator]],
  xlab = params$fator
)

## resíduos vs ajustados
plot(aov, 1)

## teste de Bartlett
bartlett.test(residuals(aov) ~ factor(data[[params$fator]]))

## teste de Levene
car::leveneTest(residuals(aov) ~ factor(data[[params$fator]]))

## teste de Fligner-Killeen
fligner.test(residuals(aov) ~ factor(data[[params$fator]]))
```


COMENTÁRIOS DO PRESSUPOSTO DA HOMOGENEIDADE DAS VARIÂNCIAS


## Testes de acompanhamento

### Teste de Dunnett

```{r, eval=!is.null(params$testemunha), echo=!is.null(params$testemunha)}
dn <- emmeans::emmeans(aov,
  specs = params$fator, contr = "dunnett",
  ref = which(names(table(data[[params$fator]])) == params$testemunha)
)

## contrastes
dn$contrasts

## intervalo de confiança
dn$contrasts %>% confint()

## plot
dn$emmeans %>% plot()
```

COMENTÁRIOS DO TESTE DE DUNNETT


### Teste de Tukey

```{r}
tk <- emmeans::emmeans(aov, params$fator, contr = "tukey")

## contrastes
tk$contrasts

## Intervalo de confiança
tk$contrasts %>% confint()

## letras (CLD)
tk$emmeans %>% multcomp::cld(Letters = letters)

## Pairwise P-value matrix
emmeans::pwpm(tk$emmeans)

## plot
tk$emmeans %>% plot()
```


COMENTÁRIOS DO TESTE DE TUKEY

### Teste de Scott Knott

```{r}
ScottKnott::SK(aov)
```

COMENTÁRIOS DO TESTE DE SCOTT KNOTT
